臺灣高等法院臺中分院民事判決
110年度建上易字第7號
上訴人即附  
帶被上訴人  信鵬實業有限公司
法定代理人  陳俊廷  
訴訟代理人  陳俊茂律師
            鍾柏渝律師
被上訴人即  
附帶上訴人  寶豐能源科技有限公司
法定代理人  顏伶容  
訴訟代理人  杜冠民律師
上列當事人間請求給付工程款事件，上訴人對於民國109年12月3
0日臺灣臺中地方法院108年度建字第141號第一審判決提起上訴
，被上訴人提起附帶上訴，
本院
於110年11月24日言詞辯論終結，判決如下：
    主  文
上訴及附帶上訴均駁回。
第二審訴訟費用關於上訴部分，由上訴人負擔；關於附帶上訴部
分，由被上訴人負擔。
    事實及理由
一、被上訴人即附帶上訴人寶豐能源科技有限公司（下稱被上訴
    人）主張：兩造於民國107年5月28日簽訂「帝壹統太陽能工
    程設計施工協議書」（下稱初步協議書），上訴人負責人陳
    俊廷並於初步協議書上親手書寫「○○與信鵬工程及維運合約
    即為信鵬與寶豐合約」之文字，嗣後兩造即簽訂「再生能源
    發電設備委託設計暨工程合約書」（下稱系爭合約書)，約
    定由伊承攬訴外人○○○○股份有限公司（下稱○○公司)發包予
    上訴人即附帶被上訴人信鵬實業有限公司（下稱上訴人）之
    ○○公司於臺中市○○區○○路000號之「帝壹統太陽光電系統工
    程」（下稱系爭工程) 。伊已依約施作系爭工程之內容，並
    於同年1月19日與○○公司完成驗收，且確由台電順利掛表完
    畢。同年3月上訴人指伊漏未施作「安全母索角鐵立柱」項
    目，以詐欺手段要求伊於同年3月26日簽訂「第四期初驗改
    善與本期款項給付協議」（下稱系爭給付協議書)，於伊依
    系爭合約書之約定，請求上訴人給付第四、五期工程款時，
    上訴人苛扣第四期新臺幣（下同）57萬6,293元工程款及第
    五期工程款110萬4,622元未付。伊依民法第92條第1項前段
    撤銷簽訂系爭給付協議書之意思表示，上訴人尚積欠工程款
    168萬915元（110萬4,622元+57萬6,293元=168萬915元) ，
    爰依系爭合約書規定，求為命上訴人給付伊168萬915元及加
    計法定遲延利息之判決（被上訴人於原審逾上開金額本息請
    求部分，經原審判決駁回其訴後，已因其未聲明上訴而告確
    定）。
二、上訴人則以：　　　
  ㈠第四期價金扣款57萬6,293元部分：
　　系爭合約書第2條附件二之工程規範（下稱工程規範）五、
    太陽光電設備規格第13條約定（原審卷一第186頁），被上
    訴人須設置安全母索、須使用之安全母索材質、步道寬度至
    少30公分以上、屋頂四周設置安全圍籬及防護網、直梯。而
    第四期工程內容是施工地點之「最外圍建設」，被上訴人竟
    依未經伊簽認之設備位置簡圖施工，而未設置安全母索，並
    僅作北面圍籬（該圍籬亦會搖晃）及臨時性扶梯，步道寬度
    不足30公分。嗣兩造於108年3 月26日再簽訂系爭給付協議
    書，其中第1點，即以表格詳列被上訴人施工不當及缺失部
    分應扣款之「工項」、「單價」、「數量」及「金額」，共
    為57萬6,293元。伊對於上開缺失項目及金額，本須委請其
    他廠商重新評估，並未對被上訴人施用詐術；縱伊因故未委
    請其他廠商施作扣款工項，亦未構成詐欺。又被上訴人主張
    因受詐欺而依民法第92條第1項撤銷意思表示，亦已罹於時
    效。
  ㈡第五期工程款110萬4,622元部分：
　　系爭工程規範五、太陽光電設備規格第13條第2 項約定（原
    審卷一第186頁），太陽能模組間維運走道之寬度至少需30
    公分熱浸鍍鋅菱形網、屋頂四周設置安全圍籬及防護網。第
    五期工程內容是施工地點「內圍之建設」，惟被上訴人所施
    工之維運步道間距大多數為12至14公分，其餘則在10至23公
    分範圍間，除上開設施除步道間距、寬度不符合工程規範外
    ，亦未設置熱浸鍍鋅菱形網，經伊依系爭合約書第7 條第3 
    項限期改善仍不改善，伊自得依系爭合約書第7 條第4 項第
    2 款約定減少承攬報酬85萬5,975元（未於人員行走空間鋪
    設熱浸鍍鋅菱形網：71萬1,075元；伊代墊新品逆變器部分
    ：14萬4,900元），並依民法第264條行使同時履行抗辯權，
    拒絕向被上訴人給付第五期價金。
　㈢伊受有228萬元（即原審主張之299萬1075元-711,075=228萬
    元）之損害，請求抵銷部分：
　　依系爭工程規範第14條第14點（原審卷一第185-1頁），伊
    仍須對系爭工程實際施作後負起最終責任，被上訴人提出之
    107年5月14日設備位置之簡圖，違反系爭工程規範）五、太
    陽光電設備規格第14條、職業安全衛生設施規則第2點及第2
    27條規定，造成上訴人受有損害共計299萬1075元（包含上
    訴人未設置熱浸鍍鋅菱形網索，遭○○減少金額、屋頂浪板變
    形，及浮釘修補費用，上訴人因走道寬度不合規定，遭○○減
    少之價金，計算式詳見被證2第7至9頁），上訴人自得依民
    法第494條、第495條規定，請求上訴人給付228萬元（即原
    審主張之299萬1075元-71萬1075=228萬元），並主張依第33
    4條第1項規定，與被上訴人得請求第五期價金，互為抵銷。
    　
三、原審為被上訴人一部勝訴、一部敗訴之判決，即判命上訴人
    應連帶給付被上訴人110萬4,622元(即第五期工程款），及
    自108年8月13日起至清償日止，按週年利率百分之5計算之
    利息；並駁回被上訴人其餘之訴及假執行之聲請。上訴人就
    其敗訴部分，全部提起上訴，並聲明：(一)原判決不利於上
    訴人部分均廢棄。(二)上開廢棄部分被上訴人在第一審之訴
    及假執行之聲請均駁回。被上訴人則答辯聲明：上訴駁回。
    另被上訴人對原判決不利部分，聲明一部不服（關於第四期
    尾款57萬6,293元部分），提起附帶上訴，附帶上訴聲明：(
    一)原判決關於駁回附帶上訴人在第一審57萬6,293元及其法
    定利息部分之訴暨命負擔該部分之訴訟費用之裁判均廢棄。
    (二)上廢棄部分，附帶被上訴人應再給付附帶上訴人57萬6,
    293元暨自108年8月13日起至清償日止，按年息百分之5計算
    之利息。(三)願供擔保，請准宣告假執行。上訴人則答辯聲
    明：(一)附帶上訴駁回。(二)願供擔保，請准宣告假執行。
四、兩造不爭執事項（見本院卷第257至258頁）
  ㈠上訴人前與訴外人○○公司簽約承攬○○公司於臺中市○○區○○路0
    00 號之系爭工程。
  ㈡上訴人擬將系爭工程轉包予被上訴人施作，於107 年5 月28
    日簽訂初步協議書，上訴人之負責人陳俊廷親手書寫「○○與
    信鵬工程及維運合約即為信鵬與寶豐合約」等文字，嗣後兩
    造即簽訂系爭合約書。
  ㈢兩造間嗣後另簽訂系爭給付協議書，約定扣款57萬6,293元，
    並於第8 點有違約金200 萬元之約定。
  ㈣上訴人已取得承攬○○公司有關系爭工程之全部工程款。
  ㈤上訴人尚未給付系爭工程第五期款110萬4,622元。　　
五、兩造爭執事項
  ㈠被上訴人得否請求上訴人給付第五期款110萬4,622元？
  ㈡被上訴人主張遭上訴人以系爭給付協議書扣款57萬6,293元，
    係遭詐欺，主張撤銷意思表示，請求上訴人給付57萬6,293
    元，是否有理由？
  ㈢上訴人得否依系爭契約書第七條第四項第2款及民法第494 條
    本文規定，主張減少承攬報酬85萬5,975元（未於人員行走
    空間鋪設熱浸鍍鋅菱形網：71萬1,075元；上訴人代墊逆變
    器部分：14萬4,900元）？
  ㈣上訴人是否受有228萬元（原審主張之299萬1,075元-71萬1,0
    75=228萬元）之損害而得主張抵銷？
六、就本件爭點說明得心證之理由
  ㈠被上訴人得請求上訴人給付第五期款110萬4,622元:
　⒈被上訴人主張107年5月28日，兩造間簽立初步協議書，嗣後
    兩造簽訂系爭合約書，由被上訴人承攬系爭工程，後於108
    年3月26日兩造又簽訂系爭給付協議書，第四期款項因而遭
    上訴人扣款57萬6293元，上訴人尚未給付第五期款110 萬4,
    622元等情，為上訴人所不爭執，並有初步協議書（見臺灣
    嘉義地方法院108年司促字第7610號卷《下稱7610號卷》第17
    頁）、系爭合約書（見7610號卷第18至54頁）、系爭給付協
    議書（見7610號卷第55-56頁）、上訴人負責人陳俊延與被
    上訴人總經理許彧間之簡訊（見7610號卷第57頁）、鑫記工
    程有限公司報價單附卷可稽（見7610號卷第58頁），自堪信
    為真實。
  ⒉按稱承攬者，謂當事人約定，一方為他方完成一定之工作，
    他方俟工作完成，給付報酬之契約；報酬應於工作交付時給
    付之，無須交付者，應於工作完成時給付之，民法第505 條
    第1 項定有明文。經查：
  ⑴系爭契約性質上屬承攬契約，審諸上開卷附初步協議書（761
    0號卷第17頁），上訴人之負責人陳俊廷親手書寫「○○與信
    鵬工程及維運合約即為信鵬與寶豐合約」等文字；且陳俊廷
    亦自承卷內工程規範是○○公司提交上訴人，上訴人再提交被
    上訴人，要求比照等語（見原審卷一第374 頁），足認兩造
    間之契約，確以○○公司與上訴人間契約為藍本屬實，而系爭
    工程係業主○○公司發包予上訴人承攬，上訴人再將所有工程
    轉由被上訴人承攬，則被上訴人為上訴人完成之工作內容，
    即上訴人對○○公司所為之給付內容，應可認定。今業主○○公
    司已驗收合格，且○○公司已將尾款給付上訴人，為兩造所不
    爭執，客觀上應足認被上訴人對上訴人之給付義務業已完成
    ，上訴人於○○公司驗收合格，並給付工程款予上訴人後，竟
    辯稱基於契約相對性原則，不代表被上訴人施作之系爭工程
    已驗收合格云云，實不符誠信，自無可採。
　⑵被上訴人主張其於施工前業已交付系爭工程之設備位置圖、
    支架圖面確認圖說（見原審卷一第221至243頁）予被上訴人
    確認就系爭工程模組間或走道寬度要有幾公分，均有詳細說
    明等情，業據被上訴人提出將上開資料電郵寄予上訴人與及
    業主○○公司人員，當時被上訴人明確表示「我司將依此圖面
    進行出貨施工，請確認回覆。」等語，而上訴人及○○公司人
    員均已回覆電郵，有電郵紀錄為憑（見原審卷二第67、69頁
    ），上訴人之法定代理人陳俊廷於原審109 年2 月3 日審理
    時，自承有在訂約後施工前收受該等圖說，當時沒有發現圖
    說設計有問題等語（見原審卷一第125頁）甚為明確，顯見
    上訴人及○○公司均明確知悉被上訴人將依據該等圖說進行施
    作屬實，當時上訴人既未有何異議，竟待施工完畢後，始執
    先前兩造訂約前之設備位置草圖質疑被上訴人未依圖施作云
    云，自屬無據。又陳俊廷雖於109 年6月29日又改稱沒有收
    到聲證七支架圖面確認圖說云云（見原審卷一第376 頁），
    其陳述已有反覆，且核上開電郵紀錄不符，其事後否認之陳
    述，尚不足採。
　⑶承上，兩造間對於系爭工程規範書中第五（十三）⒉⑴所約定
    之「步道至少為寬度30公分以上熱浸鍍鋅菱形網」（見原審
    卷一第186頁）等文字中之「步道」，究係維修步道抑係兩
    片模組之間距，雖存有不同認知，惟觀之卷附之設備位置圖
    說（見原審卷一第221頁），其上有特別標註「步道」者，
    僅有「畫兩條紅線部分」屬於「維修步道」，則系爭工程規
    範第30頁所規定之「步道」，當係指上開之圖說「畫兩條紅
    線部分」之「維修步道」，應可認定。且卷附結構計算書第
    7 頁間距數值中，業就卷附之「B 區模組縱樑尺寸圖」作標
    示，並標出模組間距為「16.2」甚明（見原審卷二第61頁）
    ，審諸本件係太陽能板工程，太陽能板就是為達到最大效能
    吸收陽光，維修步道只有一、兩條，不可能每一排模組間都
    設步道，應合乎常情，益徵上訴人主張每一排模組間距均須
    有30公分云云，實難採認。而其餘上訴人主張之工程瑕疵，
    業據兩造協議並經上訴人依系爭給付協議書扣款在案（後敘
    ），自難再為爭執。是上訴人以被上訴人設計或施作不當，
    拒絕給付第五期工程款，自非有據。
  ⑷從而，被上訴人依承攬契約之報酬給付請求權，請求上訴人
    依約給付第五期款110 萬6,293元之報酬，於法有據。
  ㈡被上訴人主張遭上訴人以系爭給付協議書扣款57萬6,293元，
    係遭詐欺，主張撤銷意思表示，請求上訴人給付57萬6,293
    元，為無理由：
　⒈被上訴人主張當時簽訂系爭給付協議書（見7610號卷第55 至
    56頁） 時，上訴人係以欲委請其他廠商施工，並以鑫記工
    程報價單為依據計算金額，其始同意上訴人扣除上開第四期
    57萬6293元，嗣發現上訴人根本未委請其他廠商施作扣款工
    項，且該等扣款工項本非系爭合約書之施工工項，因認係遭
    詐欺云云，此為上訴人所否認，自應由被上訴人就有詐欺之
    事實負舉證之責。被上訴人雖主張上開扣款工項，並非契約
    應施作工項云云，然參諸系爭合約書之工程規書第五（十三
    ）⒈⑴條，確有約定「安全母索、步道至少為寬度30公分以上
    熱浸鍍鋅菱形網、不銹鋼爬梯」等工項甚明（見原審卷一第
    186頁），與系爭給付協議書所列工項非顯有不同，是被上
    訴人此一主張，尚非有據。又系爭給付協議書係上訴人認上
    開扣款工項有瑕疵，而與被上訴人進行協議，在兩造商議共
    識下而簽訂，已難遽認有何詐欺可言。復參諸被上訴人自承
    ：當時係欲為舒緩公司資金周轉需求，及第五期款項請款順
    利，僅得暫時隱忍，而與上訴人另行簽訂系爭給付協議書等
    情，顯見被上訴人乃自行評估利害得失後方為簽約行為，扣
    款金額亦係兩造協議討論所得出，尚難認上訴人有何施用詐
    術，使被上訴人陷於錯誤而簽約之情事。且基於契約自由原
    則，縱前述協議書所載之工程項非本件契約所約定工項，而
    係兩造間在履約期間若合意增加工項，惟其既經兩造同意而
    訂定協議，內容又非法律所禁止，兩造間自仍應依協議而履
    約，乃當然之理。
  ⒉被上訴人主張當時係以鑫記工程報價單為依據計算金額，上
    訴人嗣未委請其他廠商施作上開扣款工項構成詐欺乙節，上
    訴人以鑫記工程報價單為依據，僅係提供一計算損害賠償金
    額之標準，並非日後一定得依該報價單內容進行施作，且縱
    上訴人原本評估想委請其他廠商施作系爭扣款工項，嗣後因
    故未委請其他廠商施作，或想延後再行處理，亦係上訴人基
    於資金或營運之考量，願自行承擔或自行處理該瑕疵，此乃
    上訴人之選擇，損害賠償金額僅係填補上訴人之損害，並非
    因此即限制上訴人之處置權限，自難因此即逕認有詐欺情事
    。被上訴人就此部分，既未舉證證明其簽訂系爭給付協議書
    之意思表示，有何受詐欺之情形，其主張上訴人應返還57萬
    6,293元第四期扣款，即屬無據。　
　㈢上訴人不得依系爭契約書第七條第四項第2款及民法第494條
    本文規定，對被上訴人主張減少承攬報酬85萬5,975元（未
    於人員行走空間鋪設熱浸鍍鋅菱形網：71萬1,075元以及上
    訴人代墊新品逆變器部分：14萬4,900元）：
　⒈上訴人主張被上訴人未於人員行走空間鋪設熱浸鍍鋅菱形網
    上訴人請求減少報酬71萬1,075元及被上訴人損壞逆變器致
    其損14萬4,900元云云，均為被上訴人所否認，上訴人就其
    主張之事實自有舉證之責，惟上訴人就被上訴人有其主張之
    應於人員行走空間鋪設熱浸鍍鋅菱形網之契約義務且未履行
    一節，未能舉證證明，且審諸系爭工程業經○○公司驗收合格
    並付款給上訴人，上訴人並無因未施作人員行走空間鋪設熱
    浸鍍鋅菱形網而遭業主○○公司扣款之情事存在，更明上訴人
    主張尚難遽採。至於上訴人主張逆變器遭被上訴人損壞一節
    ，僅提出存證信函為證，而該存證信函係上訴人單方之陳述
    ，尚難以上訴人片面之主張即認被上訴人對上訴人有該賠償
    義務存在。
　⒉上訴人既無法舉證明其對被上訴人有前述之債權存在，上 訴
    人主其得以前述債權與被上訴人主張之債權抵銷，於法自屬
    無據。　
　㈣上訴人就其主張受有228萬元（原審主張之299萬1075元–
　　71萬1075元= 228萬元）之損害未舉證證明，自不得主張抵
    銷：
  ⒈上訴人主張其因被上訴人施作不佳造成浪板變形之20年修補
    檢查費損害60萬元、浮釘檢查鎖固之20 年檢查費48萬元、
    走道寬度不符造成後續維運工作之20年費用120萬元損害，
    被上訴人應予賠償云云，惟上訴人之主張業為被上訴人所否
    認，且上訴人就上開主張僅提出存證信函為證，而該存證信
    函係上訴人單方之陳述，尚難以上訴人片面之主張即認被上
    訴人對上訴人有該賠償義務存在。
　⒉上訴人既無法舉證明其對被上訴人有前述之228萬元債權存在
    ，上訴人主其得以前述債權與被上訴人主張之債權抵銷，亦
    屬無據。　　
七、給付有確定期限者，債務人自期限屆滿時起，負遲延責任。
    給付無確定期限者，債務人於債權人得請求給付時，經其催
    告而未為給付，自受催告時起，負遲延責任。其經債權人起
    訴而送達訴狀，或依督促程式送達支付命令，或為其他相類
    之行為者，與催告有同一之效力。民法第229 條第1 項及第
    2 項定有明文。又遲延之債務，以支付金錢為標的者，債權
    人得請求依法定利率計算之遲延利息。但約定利率較高者，
    仍從其約定利率。應付利息之債務，其利率未經約定，亦無
    法律可據者，週年息為5%。民法第233 條第1 項及第203 條
    亦有明文。本件被上訴人對上訴人之承攬報酬請求權，核屬
    無確定期限之給付債權，應經被上訴人之催告而未為給付，
    上訴人始負遲延責任。又被上訴人之支付命令聲請狀繕本於
    108 年8 月12日已送達上訴人，有送達證書在卷可憑（見76
    10號卷第75至76頁），上訴人迄未給付，應負遲延責任，是
    以，被上訴人請求上訴人自支付命令聲請狀繕本送達之翌日
    即108 年8 月13日起至清償日止，按年息5%計算之利息，核
    無不合，應予准許。
八、綜上所述，上訴人依承攬報酬給付請求權請求上訴人應給付
    110萬4622元，及自108 年8 月13日起至清償日止，按年息5
    %計算之利息，為有理由，應予准許，逾此範圍之請求，則
    應予以駁回。原審就上開不應准許部分，駁回被上訴人之請
    求及假執行之聲請，及就上開應准許部分，為上訴人敗訴之
    判決，並為供擔保得、免假執行之諭知，均無不合。上訴人
    及被上訴人就其敗訴部分分別提起上訴及附帶上訴，均指摘
    原判決不利己之部分不當，求予廢棄改判，為無理由，兩造
    之上訴及附帶上訴均應駁回。
九、本件事證已臻明確，兩造其餘之攻擊或防禦方法及所用之證
    據，經本院斟酌後，認為均不足以影響本判決之結果，爰不
    逐一論列，附此敘明。
十、據上論結，本件上訴及附帶上訴，均為無理由，爰判決如主
    文。
中　　華　　民　　國　　110 　年　　12　　月　　15　　日
            工程法庭      審判長法　官  黃玉清
                                法　官  許旭聖
                                法　官  涂秀玲
正本係照原本作成。
不得上訴。
                                書記官  卓佳儀 
　　　　　　　　　　　　　　　　
中　　華　　民　　國　　110 　年　　12　　月　　15　　日